【裁判字號】    99,上訴,1791
【裁判日期】    991230
【裁判案由】    違反臺灣地區與大陸地區人民關係條例等
【裁判全文】
臺灣高等法院高雄分院刑事判決        99年度上訴字第1791號
上  訴  人
即  被  告  陳勝豐
上列上訴人因違反臺灣地區與大陸地區人民關係條例等案件，不
服臺灣屏東地方法院99年度訴字第653 號中華民國99年8 月12日
第一審判決（起訴案號：臺灣屏東地方法院檢察署98年度偵字第
6556號），提起上訴，本院判決如下：
     主  文
原判決關於陳勝豐部分撤銷。
陳勝豐共同連續違反不得使大陸地區人民非法進入臺灣地區之規
定，處有期徒刑壹年肆月，減為有期徒刑捌月。
     事  實
一、陳勝豐與如附表一編號2 大陸地區人民黃團莊及如附表一編
    號1 、3 －8 所示臺灣地區人民簡建長等人與大陸地區人民
    劉蘭珍等人均無結婚之真意，陳勝豐與如附表一編號1 、3
    －8 所示臺灣地區人民簡建長等人為使如附表一所示大陸地
    區人民劉蘭珍等人非法進入臺灣地區，陳勝豐即基於使大陸
    地區人民非法進入臺灣地區及行使使公務員登載不實公文書
    之概括犯意，並分別與如附表一編號1 、3 －8 所示臺灣地
    區人民簡建長等人共同基於使大陸地區人民非法進入臺灣地
    區之犯意聯絡，及分別與如附表一編號2 所示大陸地區人民
    黃團莊、如附表一編號1 、3 －8 所示臺灣地區人民簡建長
    等人、大陸地區人民劉蘭珍等人共同基於行使使公務員登載
    不實公文書之犯意聯絡，陳勝豐與如附表一編號2 所示大陸
    地區人民黃團莊於如附表一編號2 所示時間、地點辦理假結
    婚，另由陳勝豐帶如附表一編號1 、3 －8 所示臺灣地區人
    民簡建長等人至大陸地區，各與附表一編號1 、3 －8 所示
    大陸地區人民劉蘭珍等人於如附表一編號1 、3 －8 所示時
    間、地點辦理假結婚，再由如附表一所示臺灣地區人民陳勝
    豐等人於如附表一辦理結婚登記時間、機關欄所示時間、地
    點辦理結婚登記，使如附表一辦理結婚登記時間、機關欄所
    示戶政事務所承辦公務員將如附表一所示臺灣地區人民簡建
    長等人與大陸地區人民劉蘭珍等人結婚之不實事項登載在所
    掌戶籍登記簿公文書及戶籍謄本上，足以生損害於戶籍管理
    之正確性。其後，陳勝豐與如附表一編號1 、3 －8 所示臺
    灣地區人民簡建長等人即持登載不實結婚事項之戶籍謄本以
    探親名義申請如附表一所示大陸地區人民劉蘭珍等人進入臺
    灣地區，如附表一所示大陸地區人民劉蘭珍等人乃於如附表
    一進入臺灣地區時間、機場欄所示時間、地點非法進入臺灣
    地區。嗣於93年9 月6 日下午10時30分，在高雄市○○區○
    ○路268 巷1 號某商務旅館507 室，為警查獲大陸地區人民
    嚴甘伶從事性交易，於95年8 月1 日在台北縣板橋市○○路
    與松江街口，為警查獲大陸地區人民黃團莊逾期居留，又於
    98年3 月間，因內政部入出國及移民署專勤事務第二大隊屏
    東縣專勤隊助理員查訪陳順秤、潘政斌，陳順秤、潘政斌坦
    承經由陳勝豐而與大陸地區人民林玉珠假結婚，另於99年2
    月4 日在台北市天母派出所旁，由同署台北專勤隊查獲大陸
    地區人民趙秋英逾期居留，因而循線查獲全部上情。
二、案經內政部入出國及移民署第二大隊屏東縣專勤隊報告臺灣
    屏東地方法院檢察署檢察官偵查起訴。
     理  由
一、上訴人即被告（下稱被告）陳勝豐上開使大陸地區人民非法
    進入臺灣地區及行使使公務員登載不實公文書之事實，業據
    證人潘政斌、陳順秤、洪秀英、洪來祥、趙秋英於偵查中結
    證假結婚之情明確（見偵查卷2 第9 －10頁、偵查卷3 第6
    －7 頁、偵查卷4 第17－18頁、偵查卷5 第310 頁），另參
    以大陸地區人民嚴甘伶於93年9 月6 日為警查獲從事性交易
    ，有高雄市政府警察局前鎮分局函及警詢筆錄可佐（見警卷
    3 第217 －220 頁），而大陸地區人民黃團莊於95年8 月1
    日在台北縣板橋市為警查獲逾期居留，有臺北縣政府警察局
    海山分局函及警詢筆錄可憑（見警卷3 第210 －213 頁），
    衡情，被告陳勝豐、陳志明各與大陸地區人民黃團莊、嚴甘
    伶倘係真結婚，大陸地區人民黃團莊、嚴甘伶豈有違反法令
    而離家逾期居留及從事性交易之理，亦足佐被告陳勝豐、陳
    志明各與大陸地區人民黃團莊、嚴甘伶係假結婚。此外，並
    有大陸地區人民申請來台查詢表、旅客入出境記錄查詢表、
    結婚公證書、財團法人海峽交流基金會證明、結婚證明書、
    結婚登記申請書、戶籍謄本、大陸地區人民進入臺灣地區保
    證書、大陸地區人民進入臺灣地區旅行證申請書、委託書、
    旅客入出境明細表、內政部警政署入出境管理局面談通知書
    、面談紀錄、面談建議表等在卷足憑（均見附表書證出處欄
    所載卷宗頁碼）。又被告陳勝豐亦坦承上情在卷，核與上開
    證據相符，被告陳勝豐之自白即堪信為真正。從而，被告陳
    勝豐使大陸地區人民非法進入臺灣地區及行使使公務員登載
    不實公文書，事證明確，犯行堪以認定。
二、按行為後法律有變更者，適用行為時之法律。但行為後之法
    律有利於行為人者，適用最有利於行為人之法律，刑法第2
    條第1 項定有明文。經查：
    (一)被告陳勝豐行為後，臺灣地區與大陸地區人民關係條例第
      79條第1 項於92年10月29日修正公布，並自92年12月31日
      施行，修正前臺灣地區與大陸地區人民關係條例第79條第
      1 項規定：「違反第15條第1 款規定者，處5 年以下有期
      徒刑、拘役或科或併科新臺幣50萬元以下罰金。」，修正
      後臺灣地區與大陸地區人民關係條例第79條第1 項規定：
      「違反第15條第1 款規定者，處1 年以上7 年以下有期徒
      刑，得併科新臺幣1 百萬元以下罰金。」，經比較新舊法
      結果，自以修正前之臺灣地區與大陸地區人民關係條例第
      79條第1 項規定較有利被告陳勝豐。
    (二)被告陳勝豐行為後，刑法已經修正，並自95年7 月1 日施
      行，即應依上開規定比較適用，茲詳述如下：
      1.修正前刑法第28條原規定：「二人以上共同『實施』犯
        罪之行為者，皆為共同正犯」，被告行為後，刑法第28
        條修正為：「二人以上共同『實行』犯罪之行為者，皆
        為共同正犯」，將舊法之「實施」修正為「實行」。原
        「實施」之概念，包含陰謀、預備、著手及實行等階段
        之行為，修正後僅共同「實行」犯罪行為始成立共同正
        犯。是新法共同正犯之範圍已有限縮，排除陰謀犯、預
        備犯之共同正犯。新舊法就共同正犯之範圍既因此而有
        所變動，自屬犯罪後法律有變更，經比較新舊法結果，
        以被告行為後之法律較有利被告。
      2.被告行為後，刑法第55條牽連犯之規定，業於94年1 月
        7 日修正公布刪除，並於95年7 月1 日施行，則被告之
        犯行，因行為後新法業已刪除牽連犯之規定，此刪除雖
        非犯罪構成要件之變更，但顯已影響行為人刑罰之法律
        效果，自屬法律有變更，依刑法第2 條第1 項規定，比
        較新、舊法結果，仍應適用較有利於被告之行為時法律
        即舊法論以牽連犯（最高法院95年第8 次刑事庭會議決
        議參照）。
      3.被告行為後，刑法第56條連續犯之規定，業於94年1 月
        7 日修正公布刪除，並於95年7 月1 日施行，則被告之
        犯行，因行為後新法業已刪除連續犯之規定，此刪除雖
        非犯罪構成要件之變更，但顯已影響行為人刑罰之法律
        效果，自屬法律有變更，依新法第2 條第1 項規定，比
        較新、舊法結果，仍應適用較有利於被告之行為時法律
        即舊法論以連續犯（最高法院95年第8 次刑事庭會議決
        議參照）。
      4.又比較新舊法之罪刑孰為最有利，比較時應就罪刑有關
        之共犯、未遂犯、連續犯、牽連犯、結合犯，以及累犯
        加重、自首減輕暨其他法定加減原因（如身分加減）與
        加減例等一切情形，綜其全部罪刑之結果而為比較。經
        綜合上述之比較，因依修正前刑法規定論處，較有利於
        被告，故應適用修正前刑法規定。
三、核被告陳勝豐所為，係犯修正前臺灣地區與大陸地區人民關
    係條例第79條第1 項使大陸地區人民非法進入臺灣地區罪及
    刑法第216 條、第214 條行使使公務員登載不實公文書罪。
    被告陳勝豐與如附表一編號2 所示大陸地區人民黃團莊就如
    附表一編號2 所示行使使公務員登載不實公文書犯行、被告
    陳勝豐與如附表一編號1 、3 －8 所示臺灣地區人民簡建長
    等人就如附表一編號1 、3 －8 所示使大陸地區人民非法進
    入臺灣地區之犯行、被告陳勝豐各與如附表一編號1、3－8
    所示臺灣地區人民簡建長等人、大陸地區人民劉蘭珍等人就
    各次行使使公務員登載不實公文書之犯行，彼此間均有犯意
    聯絡及行為分擔，均為共同正犯。被告陳勝豐如附表一所示
    各次使大陸地區人民非法進入臺灣地區犯行及如附表一所示
    各次使使公務員登載不實公文書犯行，分別係時間緊接，所
    犯罪名相同，顯各係出於概括之犯意為之，各為連續犯，乃
    各依修正前刑法第56條規定論以一罪，並各加重其刑。被告
    陳勝豐所犯上開2 罪間有方法、目的之牽連關係，應依修正
    前刑法第55條規定從一重論以臺灣地區與大陸地區人民關係
    條例第79條第1 項之使大陸地區人民非法進入臺灣地區罪一
    罪。至被告陳勝豐使公務員於所掌公文書登載不實後，進而
    持該公務員登載不實公文書使用，其使公務員登載不實之低
    度行為已為行使公務員登載不實公文書之高度行為所吸收，
    故不另罪。
四、原審據以論處被告陳勝豐罪刑，固非無見；惟查：(一)被告陳
    勝豐被訴就大陸地區人民徐明珠、王仕明部分涉犯使大陸地
    區人民非法進入臺灣地區及行使使公務員登載不實公文書罪
    嫌，均屬不能證明犯罪（詳後述），原判決認被告陳勝豐亦
    有此部分犯行，即有未當。(二)被告陳勝豐如附表所示犯罪時
    間係自91年1 月22日起至92年1 月11日止，而被告陳勝豐行
    為後，臺灣地區與大陸地區人民關係條例第79條第1 項於92
    年10月29日修正公布，並自92年12月31日施行，即應依刑法
    第2 條第1 項規定比較新舊法之適用。原判決認被告陳勝豐
    犯罪時間至94年間止，即應適用修正後大陸地區人民關係條
    例第79條第1 項規定，亦有未合。被告陳勝豐上訴意旨以原
    判決量刑過重，指摘原判決不當，雖無理由，惟原判決既有
    上開可議之處，仍應由本院將原判決關於被告陳勝豐部分撤
    銷改判。爰審酌被告陳勝豐以假結婚及使本國公務員登載不
    實公文書後行使之方法，先後8 次使大陸地區人民非法入境
    臺灣，破壞本國對大陸地區人民入境臺灣地區之管制，造成
    國家安全及社會治安之危害，惟念及被告陳勝豐前未曾受有
    期徒刑之宣告，有被告前案紀錄表在卷足憑，且行為後坦承
    犯行等一切情狀，量處如主文所示之宣告刑。又被告陳勝豐
    之犯罪時間均在96年4 月24日以前，合於減刑條件，應依中
    華民國96年罪犯減刑條例第2 條第1 項第3 款規定減其宣告
    刑二分之一。
五、公訴意旨另以：被告陳勝豐明知其與蔡怡君各與大陸地區人
    民徐明珠、王仕明均無結婚之真意，陳勝豐與蔡怡君為使如
    大陸地區人民徐明珠、王仕明非法進入臺灣地區，陳勝豐與
    大陸地區人民徐明珠於94年1 月31日在大陸地區湖北省公證
    處辦理假結婚，另由陳勝豐帶蔡怡君至大陸地區，蔡怡君與
    大陸地區人民王仕明於94年4 月21日在福建省福州市辦理假
    結婚。其後，被告陳勝豐與臺灣地區人民蔡怡君即以探親名
    義申請大陸地區人民徐明珠、王仕明進入臺灣地區，因經內
    政部警政署入出境管理局審查後不予核准入境而未進入臺灣
    地區。因認被告陳勝豐此部分亦涉犯修正前臺灣地區與大陸
    地區人民關係條例第79條第1 項使大陸地區人民非法進入臺
    灣地區罪嫌及刑法第216 條、第214 條行使使公務員登載不
    實公文書罪嫌。然查：
    (一)觀諸起訴書犯罪事實一、(二)被告陳勝豐與大陸地區人民徐
      明珠假結婚部分，均未記載被告陳勝豐在臺灣地區辦理結
      婚登記而使公務員登載不實公文書、行使該登載不實公文
      書及使大陸地區人民徐明珠非法進入臺灣地區之犯罪時間
      及犯罪態樣，即無從認定被告陳勝豐遭起訴之犯罪行為。
      至被告陳勝豐雖於98年2 月9 日有辦理其與大陸地區人民
      徐明珠結婚、離婚登記，有被告陳勝豐戶籍謄本可憑（見
      警卷3 第26－27頁），另大陸地區人民徐明珠固曾於96年
      1 月26日經核准進入臺灣地區，嗣於96年7 月間經強制出
      境，亦有大陸地區人民申請來台查詢資料、內政部處分書
      在卷可參（見警卷3 第65、190 頁），但起訴書犯罪事實
      一、(二)既未經載明此部分事實，此部分即未經檢察官起訴
      ，而此部分事實發生時間係各在96年1 月、98年2 月間，
      與被告陳勝豐前開有罪部分乃無裁判上一罪關係，本院自
      無從審理，併此說明。
    (二)被告陳勝豐於偵查中固陳稱臺灣地區人民蔡怡君與大陸地
      區人民王仕明係假結婚等語（見偵查卷5 第31頁），但觀
      諸蔡怡君陳稱其與大陸地區人民王仕明係真結婚等語（見
      警卷3 第150 －152 頁），彼此陳述不同，被告陳勝豐之
      陳述是否與事實相符，即非無疑。至旅客入出境明細表、
      大陸地區人民進入臺灣地區旅行證申請書、大陸地區人民
      進入臺灣地區保證書、結婚公證書、大陸地區人民申請來
      台查詢表僅能證明臺灣地區人民蔡怡君與大陸地區人民王
      仕明確有結婚之情，亦無從證明2 人係假結婚。況且，卷
      內既無蔡怡君至戶政事務所辦理結婚登記之資料，而大陸
      地區人民王仕明復未進入臺灣地區。是被告陳勝豐此部分
      使大陸地區人民非法進入臺灣地區及行使使公務員登載不
      實公文書犯行，均屬不能證明犯罪。
    從而，被告陳勝豐此部分使大陸地區人民徐明珠、王仕明非
    法進入臺灣地區及行使使公務員登載不實公文書犯行，均屬
    不能證明犯罪，本應諭知無罪，惟公訴人認被告陳勝豐此部
    分犯行與上開有罪部分屬裁判上一罪關係，故不另為無罪諭
    知。
六、原審同案被告洪秀英、陳志明、洪來祥部分，均經原審判決
    確定，自不另論列，附此敘明。
據上論結，應依刑事訴訟法第369 條第1 項前段、第364 條、第
299 條第1 項前段，修正前臺灣地區與大陸地區人民關係條例第
79條第1 項，刑法第11條前段、第2 條第1 項前段、第216 條、
第214 條、修正前刑法第28條、第55條、第56條，中華民國96年
罪犯減刑條例第2 條第1 項第3 款、第7 條，判決如主文。
本案經檢察官劉玲興到庭執行職務。
中    華    民    國    99    年    12    月    30    日
                    刑事第八庭  審判長法  官 洪兆隆
                                      法  官 張盛喜
                                      法  官 郭玫利
以上正本證明與原本無異。
如不服本判決應於收受本判決後10日內向本院提出上訴書狀，其
未敘述上訴理由者，並得於提起上訴後10日內向本院補提理由書
狀（均須按他造當事人之人數附繕本）「切勿逕送上級法院」。
中    華    民    國    99    年    12    月    30    日
                                      書記官 梁美姿
附錄本判決論罪科刑法條
臺灣地區與大陸地區人民關係條例第15條第1 款（92年10月29日
修正前條文）
左列行為不得為之：
一、使大陸地區人民非法進入臺灣地區。
臺灣地區與大陸地區人民關係條例第79條第1 項（92年10月29日
修正前條文）
違反第15條第1 款規定者，處5 年以下有期徒刑、拘役或科或併
科新台幣50萬元以下罰金。
中華民國刑法第214條
明知為不實之事項，而使公務員登載於職務上所掌之公文書，足
以生損害於公眾或他人者，處 3 年以下有期徒刑、拘役或 5 百
元以下罰金。
中華民國刑法第216條
行使第 210 條至第 215 條之文書者，依偽造、變造文書或登載
不實事項或使登載不實事項之規定處斷。
附表：
┌─┬────┬────┬──────┬──────┬──────┬─────┐
│編│臺灣地區│大陸地區│假結婚時間、│辦理結婚登記│進入臺灣地區│ 書證出處 │
│號│人民姓名│人民姓名│地點        │時間、機關  │時間、機場  │          │
├─┼────┼────┼──────┼──────┼──────┼─────┤
│1 │簡建長  │劉蘭珍  │90年12月25日│91年1月22日 │91年3月25日 │警卷3 第66│
│  │        │        │在福建省福州│在屏東縣屏東│在高雄市小港│－74、166 │
│  │        │        │市公證處    │市戶政事務所│機場        │－167 、17│
│  │        │        │            │            │            │8 －180 、│
│  │        │        │            │            │            │191 －193 │
│  │        │        │            │            │            │頁、偵查卷│
│  │        │        │            │            │            │1 第25－37│
│  │        │        │            │            │            │頁        │
├─┼────┼────┼──────┼──────┼──────┼─────┤
│2 │陳勝豐  │黃團莊  │90年12月28日│91年1 月28日│91年4 月4 日│警卷3 第23│
│  │        │        │在福建省福州│在屏東縣屏東│在高雄市小港│、26－33、│
│  │        │        │市公證處    │市戶政事務所│機場        │175 －176 │
│  │        │        │            │            │            │、185 －18│
│  │        │        │            │            │            │7 、214 、│
│  │        │        │            │            │            │215 、偵查│
│  │        │        │            │            │            │卷1 第25－│
│  │        │        │            │            │            │37頁      │
├─┼────┼────┼──────┼──────┼──────┼─────┤
│3 │洪秀英  │李敏    │91年5月10日 │91年6月3日  │91年11月30日│警卷3 第21│
│  │        │        │在福建省尤溪│在屏東縣屏東│在高雄市小港│、80－88、│
│  │        │        │縣公證處    │市戶政事務所│機場        │168 、181 │
│  │        │        │            │            │            │、194 －19│
│  │        │        │            │            │            │6 頁      │
├─┼────┼────┼──────┼──────┼──────┼─────┤
│4 │陳志明  │嚴甘伶  │91年9月19日 │91年11月5日 │92年2月14日 │警卷3 第20│
│  │        │        │在廣西壯族自│在屏東縣屏東│在桃園中正機│、95－104 │
│  │        │        │治區南寧地區│市戶政事務所│場          │、169 、18│
│  │        │        │公證處      │            │            │2 、197 －│
│  │        │        │            │            │            │199 頁    │
├─┼────┼────┼──────┼──────┼──────┼─────┤
│5 │洪來祥  │林建妃  │91年9月18日 │91年11月14日│92年1月11日 │警卷3 第20│
│  │        │        │在福建省福州│在高雄縣大寮│在高雄市小港│、124 －13│
│  │        │        │市公證處    │鄉戶政事務所│機場        │2 、171 、│
│  │        │        │            │            │            │184 、203 │
│  │        │        │            │            │            │－205 頁  │
├─┼────┼────┼──────┼──────┼──────┼─────┤
│6 │潘明信  │趙秋英  │91年9月24日 │91年11月22日│92年1月11日 │警卷3 第20│
│  │        │        │在福建省福州│在屏東縣枋寮│在高雄市小港│、111 －11│
│  │        │        │市公證處    │鄉戶政事務所│機場        │8 、170 、│
│  │        │        │            │            │            │183 、200 │
│  │        │        │            │            │            │－202 頁、│
│  │        │        │            │            │            │偵查卷5 第│
│  │        │        │            │            │            │225 －226 │
│  │        │        │            │            │            │、偵查卷6 │
│  │        │        │            │            │            │第23、25、│
│  │        │        │            │            │            │27－34、47│
│  │        │        │            │            │            │、48頁    │
├─┼────┼────┼──────┼──────┼──────┼─────┤
│7 │陳順秤  │張愛珍  │91年9月24日 │91年11月26日│92年1月11日 │警卷2 第10│
│  │        │        │在福建省福州│在屏東縣枋寮│在高雄市小港│－21、27頁│
│  │        │        │市公證處    │鄉戶政事務所│機場        │          │
├─┼────┼────┼──────┼──────┼──────┼─────┤
│8 │潘政斌  │林玉珠  │91年10月28日│91年11月27日│92年1月11日 │警卷1 第5 │
│  │        │        │在福建省福州│在屏東縣枋寮│在高雄市小港│頁反面－第│
│  │        │        │市公證處    │鄉戶政事務所│機場        │10頁反面、│
│  │        │        │            │            │            │第14頁、偵│
│  │        │        │            │            │            │查卷5 第  │
│  │        │        │            │            │            │213－216頁│
└─┴────┴────┴──────┴──────┴──────┴─────┘

司法院資訊處製作；財團法人民間司法改革基金會備份。
